---
title: "LAB03"
output: html_document
author: "Gerald Lopez, Marleny Molina"
---
# En este lab se utilizara el archivo .csv de pokemon y se le aplicara el EDA


## Intalacion (si fuera necesaria) y carga de librerias


### Cargar librerías

```{r, message=FALSE, warning=FALSE}
library(dplyr)
library(ggplot2)
```


## Extracion del achivo csv y carga de datos


### Cargar datos en la variable data

```{r}
data <- read.csv("files/Pokemon.csv")
View(data)
```


## Exploracion inicial de los datos


### Obtener nombre de las columnas

```{r}
colnames(data)
```
### Obtener el tipo las columnas

```{r}
glimpse(data)
```

### Realizar copia del conjunto original de datos
```{r}
data_copy <- data
```


## Limpieza y tratamiento de datos

### Cambiar nombres de las columnas a español

```{r}
colnames(data)
colnames(data) <- c("ID",
                    "NOMBRE",
                    "TIPO 1",
                    "TIPO 2",
                    "TOTAL",
                    "PUNTOS SALUD",
                    "ATAQUE",
                    "DEFENSA",
                    "ATAQUE ESPECIAL",
                    "DEFENSA ESPECIAL",
                    "VELOCIDAD",
                    "GENERACION",
                    "LEGENDARIO"
                    )
colnames(data)
```
### Revision existencia de variables genericas o no funcionales para el analisis

```{r}
head(data)
glimpse(data)
```
### Eliminacion columna innecesaria

```{r}
data <- subset(data, select = -LEGENDARIO)
View(data)
```

### Encontrar duplicados y eliminarlos

```{r}
duplicados <- duplicated(data$ID)
data <- data[!duplicados, ]
rm(duplicados)
View(data)
```
### Convertir categoricas a factor

```{r}
data$NOMBRE <- as.factor(data$NOMBRE)
data[["TIPO 1"]] <- as.factor(data[["TIPO 1"]])
data[["TIPO 2"]] <- as.factor(data[["TIPO 2"]])
```

### Convertir numericas a numeric o double
```{r}
data$TOTAL <- as.numeric(data$TOTAL)
data[["PUNTOS SALUD"]] <- as.numeric(data[["PUNTOS SALUD"]])
data$ATAQUE <- as.numeric(data$ATAQUE)
data$DEFENSA <- as.numeric(data$DEFENSA)
data[["ATAQUE ESPECIAL"]] <- as.numeric(data[["ATAQUE ESPECIAL"]])
data[["DEFENSA ESPECIAL"]] <- as.numeric(data[["DEFENSA ESPECIAL"]])
data$VELOCIDAD <- as.numeric(data$VELOCIDAD)
data$GENERACION <- as.numeric(data$GENERACION)
```

### Verificar cambios

```{r}
glimpse(data)
```
### Determinar valores nulos en el conjunto de datos

```{r}
if (sum(is.na(data)) == 0) {
  cat("No existen datos nulos\n")
} else {
  cat("Posiciones de los valores nulos:\n")
  print(which(is.na(data), arr.ind = TRUE))
}
```
### Determinar cadenas vacias en el conjunto de datos

```{r}
colSums(data == "")
```

### Determinar valores atipicos en el conjunto de datos y definir margenes

```{r}
par(mfrow = c(3, 3))

boxplot(data$TOTAL, main = "Boxplot de TOTAL\n", col = "lightblue")
boxplot_total <- boxplot.stats(data$TOTAL)
outliers_total <- boxplot_total$out
lower_total <- boxplot_total$stats[1]
upper_total <- boxplot_total$stats[5]
mtext(paste("Atípicos: ", length(outliers_total), " | Márgenes: ", round(lower_total, 2), ", ", round(upper_total, 2)), side = 3, line = 0.5, cex = 0.8)

boxplot(data$`PUNTOS SALUD`, main = "Boxplot de PUNTOS SALUD\n", col = "lightgreen")
boxplot_puntos_salud <- boxplot.stats(data$`PUNTOS SALUD`)
outliers_puntos_salud <- boxplot_puntos_salud$out
lower_puntos_salud <- boxplot_puntos_salud$stats[1]
upper_puntos_salud <- boxplot_puntos_salud$stats[5]
mtext(paste("Atípicos: ", length(outliers_puntos_salud), " | Márgenes: ", round(lower_puntos_salud, 2), ", ", round(upper_puntos_salud, 2)), side = 3, line = 0.5, cex = 0.8)

boxplot(data$ATAQUE, main = "Boxplot de ATAQUE\n", col = "lightcoral")
boxplot_ataque <- boxplot.stats(data$ATAQUE)
outliers_ataque <- boxplot_ataque$out
lower_ataque <- boxplot_ataque$stats[1]
upper_ataque <- boxplot_ataque$stats[5]
mtext(paste("Atípicos: ", length(outliers_ataque), " | Márgenes: ", round(lower_ataque, 2), ", ", round(upper_ataque, 2)), side = 3, line = 0.5, cex = 0.8)

boxplot(data$DEFENSA, main = "Boxplot de DEFENSA\n", col = "lightyellow")
boxplot_defensa <- boxplot.stats(data$DEFENSA)
outliers_defensa <- boxplot_defensa$out
lower_defensa <- boxplot_defensa$stats[1]
upper_defensa <- boxplot_defensa$stats[5]
mtext(paste("Atípicos: ", length(outliers_defensa), " | Márgenes: ", round(lower_defensa, 2), ", ", round(upper_defensa, 2)), side = 3, line = 0.5, cex = 0.8)

boxplot(data$`ATAQUE ESPECIAL`, main = "Boxplot de ATAQUE ESPECIAL\n", col = "lightpink")
boxplot_ataque_especial <- boxplot.stats(data$`ATAQUE ESPECIAL`)
outliers_ataque_especial <- boxplot_ataque_especial$out
lower_ataque_especial <- boxplot_ataque_especial$stats[1]
upper_ataque_especial <- boxplot_ataque_especial$stats[5]
mtext(paste("Atípicos: ", length(outliers_ataque_especial), " | Márgenes: ", round(lower_ataque_especial, 2), ", ", round(upper_ataque_especial, 2)), side = 3, line = 0.5, cex = 0.8)

boxplot(data$`DEFENSA ESPECIAL`, main = "Boxplot de DEFENSA ESPECIAL\n", col = "lightyellow")
boxplot_defensa_especial <- boxplot.stats(data$`DEFENSA ESPECIAL`)
outliers_defensa_especial <- boxplot_defensa_especial$out
lower_defensa_especial <- boxplot_defensa_especial$stats[1]
upper_defensa_especial <- boxplot_defensa_especial$stats[5]
mtext(paste("Atípicos: ", length(outliers_defensa_especial), " | Márgenes: ", round(lower_defensa_especial, 2), ", ", round(upper_defensa_especial, 2)), side = 3, line = 0.5, cex = 0.8)

boxplot(data$VELOCIDAD, main = "Boxplot de VELOCIDAD\n", col = "red")
boxplot_velocidad <- boxplot.stats(data$VELOCIDAD)
outliers_velocidad <- boxplot_velocidad$out
lower_velocidad <- boxplot_velocidad$stats[1]
upper_velocidad <- boxplot_velocidad$stats[5]
mtext(paste("Atípicos: ", length(outliers_velocidad), " | Márgenes: ", round(lower_velocidad, 2), ", ", round(upper_velocidad, 2)), side = 3, line = 0.5, cex = 0.8)

par(mfrow = c(1, 1))


```
### Determinar tendencia de variables usando histogramas y graficos de dispersion

### Histogramas
```{r}

hist(data$TOTAL, main = "Histograma de TOTAL", col = "lightblue", xlab = "TOTAL", border = "blue")
hist(data$`PUNTOS SALUD`, main = "Histograma de PUNTOS SALUD", col = "lightgreen", xlab = "PUNTOS SALUD", border = "black")
hist(data$ATAQUE, main = "Histograma de ATAQUE", col = "lightcoral", xlab = "ATAQUE", border = "black")
hist(data$DEFENSA, main = "Histograma de DEFENSA", col = "lightyellow", xlab = "DEFENSA", border = "black")
hist(data$`ATAQUE ESPECIAL`, main = "Histograma de ATAQUE ESPECIAL", col = "lightpink", xlab = "ATAQUE ESPECIAL", border = "black")
hist(data$`DEFENSA ESPECIAL`, main = "Histograma de DEFENSA ESPECIAL", col = "lightyellow", xlab = "DEFENSA ESPECIAL", border = "black")
hist(data$VELOCIDAD, main = "Histograma de VELOCIDAD", col = "red", xlab = "VELOCIDAD", border = "black")

```

### Graficos de dispersion

```{r}
plot(data$TOTAL, main = "Dispersión de TOTAL", xlab = "Índice", ylab = "TOTAL", col = "blue", pch = 16)
plot(data$`PUNTOS SALUD`, main = "Dispersión de PUNTOS SALUD", xlab = "Índice", ylab = "PUNTOS SALUD", col = "green", pch = 16)
plot(data$ATAQUE, main = "Dispersión de ATAQUE", xlab = "Índice", ylab = "ATAQUE", col = "red", pch = 16)
plot(data$DEFENSA, main = "Dispersión de DEFENSA", xlab = "Índice", ylab = "DEFENSA", col = "orange", pch = 16)
plot(data$`ATAQUE ESPECIAL`, main = "Dispersión de ATAQUE ESPECIAL", xlab = "Índice", ylab = "ATAQUE ESPECIAL", col = "purple", pch = 16)
plot(data$`DEFENSA ESPECIAL`, main = "Dispersión de DEFENSA ESPECIAL", xlab = "Índice", ylab = "DEFENSA ESPECIAL", col = "pink", pch = 16)
plot(data$VELOCIDAD, main = "Dispersión de VELOCIDAD", xlab = "Índice", ylab = "VELOCIDAD", col = "brown", pch = 16)

```

### Funciones para manejar valores atipicos y cadenas vacias

### Manejar cadenas vacias
```{r}
reemplazar_vacios <- function(data, columna, valor_reemplazo = "Sin especificar") {
  if (is.factor(data[[columna]])) {
    data[[columna]] <- as.character(data[[columna]])
    data[[columna]][data[[columna]] == ""] <- valor_reemplazo
    data[[columna]] <- factor(data[[columna]])
  } else if (is.character(data[[columna]])) {
    data[[columna]][data[[columna]] == ""] <- valor_reemplazo
  } else if (is.numeric(data[[columna]])) {
    data[[columna]][is.na(data[[columna]])] <- 0
  }
  return(data)
}

```

### Manejar datos atipicos
```{r}
manejar_atipicos <- function(data) {
  for (i in seq_along(data)) {
    if (is.numeric(data[[i]])) {
      Q1 <- quantile(data[[i]], 0.25, na.rm = TRUE)
      Q3 <- quantile(data[[i]], 0.75, na.rm = TRUE)
      IQR <- Q3 - Q1
      lim_inferior <- Q1 - 1.5 * IQR
      lim_superior <- Q3 + 1.5 * IQR
      data[[i]][data[[i]] < lim_inferior] <- lim_inferior
      data[[i]][data[[i]] > lim_superior] <- lim_superior
    }
  }
  return(data)
}
```

### Aplicar correcciones

```{r}
data_con_vacios_reemplazados <- reemplazar_vacios(data, "TIPO 2")
data_corregida <- manejar_atipicos(data_con_vacios_reemplazados)
head(data_corregida)
data_copy <- data
```
### Respaldo de data original y data pasa a ser data ya corregida

```{r}
data_copy <- data
data <- data_corregida
View(data)
```


### Validar correccion de atipicos

```{r}
par(mfrow = c(3, 3))

boxplot(data$TOTAL, main = "Boxplot de TOTAL\n", col = "lightblue")
boxplot_total <- boxplot.stats(data$TOTAL)
mtext(paste("Atípicos: ", length(boxplot_total$out)), side = 3, line = 0.5, cex = 0.8)

boxplot(data$`PUNTOS SALUD`, main = "Boxplot de PUNTOS SALUD\n", col = "lightgreen")
boxplot_puntos_salud <- boxplot.stats(data$`PUNTOS SALUD`)
mtext(paste("Atípicos: ", length(boxplot_puntos_salud$out)), side = 3, line = 0.5, cex = 0.8)

boxplot(data$ATAQUE, main = "Boxplot de ATAQUE\n", col = "lightcoral")
boxplot_ataque <- boxplot.stats(data$ATAQUE)
mtext(paste("Atípicos: ", length(boxplot_ataque$out)), side = 3, line = 0.5, cex = 0.8)

boxplot(data$DEFENSA, main = "Boxplot de DEFENSA\n", col = "lightyellow")
boxplot_defensa <- boxplot.stats(data$DEFENSA)
mtext(paste("Atípicos: ", length(boxplot_defensa$out)), side = 3, line = 0.5, cex = 0.8)

boxplot(data$`ATAQUE ESPECIAL`, main = "Boxplot de ATAQUE ESPECIAL\n", col = "lightpink")
boxplot_ataque_especial <- boxplot.stats(data$`ATAQUE ESPECIAL`)
mtext(paste("Atípicos: ", length(boxplot_ataque_especial$out)), side = 3, line = 0.5, cex = 0.8)

boxplot(data$`DEFENSA ESPECIAL`, main = "Boxplot de DEFENSA ESPECIAL\n", col = "lightyellow")
boxplot_defensa_especial <- boxplot.stats(data$`DEFENSA ESPECIAL`)
mtext(paste("Atípicos: ", length(boxplot_defensa_especial$out)), side = 3, line = 0.5, cex = 0.8)

boxplot(data$VELOCIDAD, main = "Boxplot de VELOCIDAD\n", col = "red")
boxplot_velocidad <- boxplot.stats(data$VELOCIDAD)
mtext(paste("Atípicos: ", length(boxplot_velocidad$out)), side = 3, line = 0.5, cex = 0.8)

par(mfrow = c(1, 1))

```

## Visualizacion de datos

### Funcion para graficar las variables categoricas

```{r}
graficar_categoricas <- function(data, columna) {
  ggplot(data, aes(x = .data[[columna]])) +
    geom_bar(fill = "steelblue") +
    labs(title = paste("Distribución de", columna),
         x = columna,
         y = "Cantidad") +
    theme_minimal() +
    theme(axis.text.x = element_text(angle = 45, hjust = 1))
}
```
### Graficar variables categoricas mediante el uso de la funcion

```{r}
graficar_categoricas(data, "TIPO 1")  
graficar_categoricas(data, "TIPO 2")  
```